ACORDAO-COMPLETO-2502721

ACÓRDÃO 2704/2021 ATA 45/2021 - PLENÁRIO

VISTOS, relatados e discutidos estes autos de Representação formulada por Russell Bedford Brasil Auditores Independentes S/S a respeito de possíveis irregularidades ocorridas no Pregão Eletrônico 314/2021, sob a responsabilidade de Serviço Federal de Processamento de Dados (Serpro) , tendo por objeto a contratação de empresa para prestação de serviços de Auditoria Independente das Demonstrações Financeiras da Entidade,
ACORDAM os Ministros do Tribunal de Contas da União, reunidos em sessão de Plenário, ante as razões expostas pelo Relator, em:
9.1. conhecer da representação, satisfeitos os requisitos de admissibilidade constantes dos arts. 235 e 237, VI, do Regimento Interno deste Tribunal, e no art. 103, § 1º, da Resolução - TCU 259/2014;
9.2. no mérito, considerar a presente representação procedente;
9.3. determinar ao Serviço Federal de Processamento de Dados, com fundamento no art. 4º, inciso I, da Resolução - TCU 315/2020, que abstenha-se de prorrogar o contrato firmado com a Empresa BDO RCS Auditores Independentes S/S, proveniente do Pregão 314/2021, deflagrando, se for o caso, novo procedimento licitatório, tendo em vista a inclusão, no item 2.2.7 do edital, de hipótese de vedação à participação de empresas no certame não prevista no art. 38 da Lei 13.303/2016 ou no art. 31 da Instrução CVM 308/2009, e contrária aos princípios da igualdade, da economicidade e da obtenção de competitividade, insculpidos no art. 31 da Lei 13.303/2016, informando a este Tribunal, no prazo de noventa dias, as providências adotadas;
9.4. dar ciência ao Serviço Federal de Processamento de Dados, com fundamento no art. 9º, inciso I, da Resolução - TCU 315/2020, sobre a existência de falha na pesquisa de preços, identificada no Pregão 314/2021, para que sejam adotadas medidas internas com vistas à prevenção de outras ocorrências semelhantes, considerando-se a realização de pesquisa somente junto a prestadores do serviço no mercado, sem considerar, por exemplo, as contratações de auditoria independente realizadas por outras estatais em processo de desestatização e em condições similares à do Serpro, em afronta à jurisprudência do TCU (v.g. Acórdão 2102/2019-TCU-Plenário) , ao princípio da economicidade e ao comando no sentido de que as licitações realizadas por empresas públicas e sociedades de economia mista destinam-se a "evitar operações em que se caracterize sobrepreço", ambos contidos no caput do art. 31 da Lei 13.303/2016;
9.5. dar ciência deste Acórdão ao Serviço Federal de Processamento de Dados, ao representante e à BDO RCS - Auditores Independentes S/S; e
9.6. arquivar os presentes autos, nos termos do art. 169, inciso V, do Regimento Interno/TCU, sem prejuízo de que a Selog monitore a determinação constante do item 9.3 supra.

Representação a respeito de possíveis irregularidades em pregão que tinha por objeto a contratação de empresa para prestação de serviços de Auditoria Independente das Demonstrações Financeiras da contratante. Análise de oitivas e de diligência.

Serviço Federal de Processamento de Dados.

3. Representante/Interessada:
3.1. Representante: Russell Bedford Brasil Auditores Independentes S/S  (13.098.174/0001-80);
3.2. Interessada: BDO RCS Auditores Independentes - Sociedade Simples (54.276.936/0001-79).

13.1. Ministros presentes: Ana Arraes (Presidente), Walton Alencar Rodrigues, Augusto Nardes, Aroldo Cedraz, Raimundo Carreiro, Bruno Dantas e Jorge Oliveira.
13.2. Ministros-Substitutos convocados: Augusto Sherman Cavalcanti (Relator) e André Luís de Carvalho.

AUGUSTO SHERMAN

Em exame Representação formulada por Russell Bedford Brasil Auditores Independentes S/S a respeito de possíveis irregularidades ocorridas no Pregão Eletrônico 314/2021, sob a responsabilidade de Serviço Federal de Processamento de Dados (Serpro) , com valor estimado de R$ 846.666,00, tendo por objeto a contratação de empresa para prestação de serviços de Auditoria Independente das Demonstrações Financeiras da entidade (trimestral e anual) , tendo o objeto licitado sido adjudicado pela cifra de R$ 580.000,00 (peça 21) , resultando na contratação da BDO RCS - Auditores Independentes, em 30/4/2021 (peça 17) .
2.	 Por registrarem os fatos sob exame, adoto, como relatório, excerto da instrução elaborada por Auditor Federal lotado na Selog  (peça 55) , anuída pelos dirigentes da unidade (peças 56-57) : 
	"B. Histórico

	1.	O representante alega que o item 2.2.7 do edital, o qual impede a participação de empresas que tenham prestado serviços de auditoria independente ao Serpro nos últimos cinco anos, restringe indevidamente a competitividade do certame, pois não possui previsão legal.
2.	Alega, ainda, que o citado dispositivo foi utilizado pelo Serpro para sua desclassificação, o que tornaria tal ato ilegal.
3.	Em instrução pretérita (peça 23) esta unidade técnica propôs o indeferimento da medida cautelar pleiteada pelo representante, bem como oitiva, diligência e comentário dos gestores do Serpro, e oitiva da empresa BDO RCS - Auditores Independentes S/S, vencedora do certame.
4.	Mediante Despacho (peça 25) o Ministro Relator concordou com a proposta da Unidade Técnica, efetuando ajustes de forma no conteúdo da oitiva.
5.	Promovidas as oitivas e diligência quanto às alegações do representante e demais questões levantadas por esta Unidade Técnica, passa-se a analisar as respostas apresentadas, tópico a tópico, conforme transcrição/contextualização a seguir.

 (...) 
	E. Exame Técnico

	Item :	desclassificação de Russell Bedford Brasil Auditores Independentes S/S, em razão do disposto no item 2.2.7 do edital do certame;
Manifestação da Unidade Jurisdicionada sobre os indícios de irregularidades (peça 38, p. 1-2) :
6.	Em relação à desclassificação da empresa Russell Bedford Brasil Auditores Independentes S/S (representante) , alega que foi devidamente motivada pelo item 2.2.7 do edital, que determina que não será admitida na licitação a participação de empresas que pertençam ao mesmo grupo econômico, na condição de sociedade coligada, controlada, controladora ou consórcio, que tenham prestado serviços de auditoria independente ao Serpro nos últimos cinco anos. 
7.	Portanto, de acordo com o referido item, a empresa Russell Bedford não deveria participar do processo licitatório, porque prestou serviços de auditoria independente ao Serpro, por meio do contrato original RG 51.211 e seus respectivos termos aditivos, no período compreendido entre 30/8/2013 a 29/8/2017 e, tendo em vista os princípios expressos na Lei 13.303/2016, da vinculação ao instrumento convocatório e do julgamento objetivo, todos os licitantes estão adstritos ao previsto no edital.
8.	Informa que, durante o processo licitatório, no decorrer dos prazos previstos na Lei 13.303/2016, não houve impugnação por parte das licitantes sobre o item 2.2.7.
9.	Complementarmente, o edital incluiu item específico (2.2.8) , vedando a participação na licitação de 'empresas enquadradas na restrição prevista no art. 31, da Instrução CVM 308/1999, combinado com o § 6º, do art. 177, da Lei nº 6.404/1976 e com o art. 3º da Lei nº 11.638/2007'. A referida Instrução dispõe que deverá ser observado o intervalo mínimo de três anos entre as contratações.
Instrução CVM 308/99 
 (...) 
Art. 31 O Auditor Independente - Pessoa Física e o Auditor Independente - Pessoa Jurídica não podem prestar serviços para um mesmo cliente, por prazo superior a cinco exercícios sociais consecutivos, exigindo-se um intervalo mínimo de três exercícios sociais para a sua recontratação. (grifos no original) 
10.	Todavia, nada impede que a entidade que será auditada estabeleça um intervalo superior ao mínimo indicado pela norma. O Serpro, especialmente como empresa pública, convergente com o entendimento da rotatividade entre auditores, que motiva a restrição prevista na já citada Instrução CVM, estabeleceu a regra prevista no item 2.2.7, a fim de assegurar melhor independência, qualidade na prestação do serviço, imparcialidade e segurança para os usuários das informações, principalmente para a sociedade. Frise-se, a Recorrente não foi desclassificada por estar em desacordo com o item 2.2.8 do Edital, mas sim com o item 2.2.7.
11.	Pondera que, com a previsão editalícia, todos os participantes, licitantes e responsáveis pela análise de propostas, devem atender aos requisitos e documentos ali estabelecidos, cabendo apenas a decisão de desclassificação das empresas, como no caso da representante no processo licitatório.
Análise:
12.	Percebe-se que o Serpro se utiliza de argumentos semelhantes aos anteriormente utilizados, por ocasião da resposta a recurso administrativo manejado pela empresa ora representante (peça 8, p. 3) .
13.	Tais argumentos foram analisados por esta Unidade Técnica em instrução pretérita (peça 23) , conforme percebe-se a seguir (grifo no original) :
11.3. Quanto a este ponto, o edital do certame prevê o seguinte (peça 5, p. 1-2) :
2.2 Não será admitida nesta licitação a participação de empresas:
 (...) 
2.2.7 Empresas que pertençam ao mesmo grupo econômico, na condição de sociedade coligada, controlada, controladora ou consórcio, que tenham prestado serviços de auditoria independente ao Serpro nos últimos 05 (cinco) anos. 
2.2.8 Empresas enquadradas na restrição prevista no art. 31 da Instrução CVM 308/2009, combinado com o § 6º do art. 177 da Lei nº 6.404/1976 e com o art. 3º da Lei nº 11.638/2007. (grifo nosso) 
11.4. Entretanto, cabe ressaltar que as hipóteses de vedação da participação de empresas em licitações regidas pela Lei 13.303/2016, são as seguintes:
Art. 38. Estará impedida de participar de licitações e de ser contratada pela empresa pública ou sociedade de economia mista a empresa: 
I - cujo administrador ou sócio detentor de mais de 5% (cinco por cento) do capital social seja diretor ou empregado da empresa pública ou sociedade de economia mista contratante;
II - suspensa pela empresa pública ou sociedade de economia mista;
III - declarada inidônea pela União, por Estado, pelo Distrito Federal ou pela unidade federativa a que está vinculada a empresa pública ou sociedade de economia mista, enquanto perdurarem os efeitos da sanção;
IV - constituída por sócio de empresa que estiver suspensa, impedida ou declarada inidônea;
V - cujo administrador seja sócio de empresa suspensa, impedida ou declarada inidônea;
VI - constituída por sócio que tenha sido sócio ou administrador de empresa suspensa, impedida ou declarada inidônea, no período dos fatos que deram ensejo à sanção;
VII - cujo administrador tenha sido sócio ou administrador de empresa suspensa, impedida ou declarada inidônea, no período dos fatos que deram ensejo à sanção;
VIII - que tiver, nos seus quadros de diretoria, pessoa que participou, em razão de vínculo de mesma natureza, de empresa declarada inidônea.
Parágrafo único. Aplica-se a vedação prevista no caput :
I - à contratação do próprio empregado ou dirigente, como pessoa física, bem como à participação dele em procedimentos licitatórios, na condição de licitante;
II - a quem tenha relação de parentesco, até o terceiro grau civil, com:
a) dirigente de empresa pública ou sociedade de economia mista;
b) empregado de empresa pública ou sociedade de economia mista cujas atribuições envolvam a atuação na área responsável pela licitação ou contratação;
c) autoridade do ente público a que a empresa pública ou sociedade de economia mista esteja vinculada.
III - cujo proprietário, mesmo na condição de sócio, tenha terminado seu prazo de gestão ou rompido seu vínculo com a respectiva empresa pública ou sociedade de economia mista promotora da licitação ou contratante há menos de 6 (seis) meses.
11.5. Não se vislumbra que a vedação constante do item 2.2.7 do edital se enquadre nas situações acima descritas. É forçoso mencionar que a redação do citado item, que veda a participação de empresas que tenham prestado serviços de auditoria independente ao Serpro nos últimos cinco anos pode levar a uma interpretação de que uma empresa que tenha prestado serviços de auditoria independente ao Serpro, mesmo que por apenas doze meses, estaria impedida, desde que o serviço tenha sido prestado dentro do período de cinco anos. Não se vislumbra eventual benefício para a administração advindo desta vedação.
11.6. Ademais, a Instrução 308/99 da Comissão de Valores Mobiliários (CVM) , em seu art. 31, prevê o seguinte:
Art. 31 O Auditor Independente - Pessoa Física e o Auditor Independente - Pessoa Jurídica não podem prestar serviços para um mesmo cliente, por prazo superior a cinco exercícios sociais consecutivos, exigindo-se um intervalo mínimo de três exercícios sociais para a sua recontratação.
11.7. Cabe ressaltar que o representante trouxe aos autos cópia de contrato de prestação de serviços de auditoria independente junto ao Serpro, datado de 30/8/2013, com vigência de doze meses (peça 11) .
11.8. Também foi trazido o primeiro termo aditivo (peça 12) , com vigência de 30/8/2014 a 29/8/2015. O segundo termo aditivo (peça 13) teve vigência de 30/8/2015 a 29/8/2016. Por fim, o terceiro termo aditivo teve vigência de 30/8/2016 a 29/8/2017.
11.9. Nesse caso, o representante não prestou serviços por mais de cinco exercícios sociais consecutivos, e um eventual prazo de três exercícios sociais para recontratação findaria no ano de 2020. Portanto, não havia impedimento na Instrução Normativa 308/99 da CVM para a contratação do representante. 
11.10. Destarte, a desclassificação do representante se deu em face de exigência editalícia aparentemente sem previsão legal.
11.11. Ressalte-se que a vedação constante do item 2.2.7 do edital do Pregão 341/2021 não constava do edital do Pregão 873/2017 (peça 19) , certame anterior realizado pelo Serpro com o mesmo objeto do presente certame.
11.12. Ainda que, como alega o Serpro, nenhum licitante tenha impugnado o citado item do edital, há que se ressaltar que as licitações públicas devem obediência ao princípio da legalidade, inserto no caput do art. 37 da Constituição Federal.	
14.	Portanto, cabe repisar que a vedação constante do item 2.2.7 do edital não possuía previsão no art. 31 da Instrução CVM 308/09 (vigente à época) , atualmente art. 31 da Resolução CVM 23/2021 (peça 50, p. 14) , e tampouco na Lei 13.303/2016.
15.	Ademais, o Serpro alegou o seguinte (peça 38, p. 2) :
O Serpro, especialmente como empresa pública, convergente com o entendimento da rotatividade entre auditores, que motiva a restrição prevista na já citada Instrução CVM, estabeleceu a regra prevista no item 2.2.7, a fim de assegurar melhor independência, qualidade na prestação do serviço, imparcialidade e segurança para os usuários das informações, principalmente para a sociedade. Frise-se, a Recorrente não foi desclassificada por estar em desacordo com o item 2.2.8 do Edital, mas sim com o item 2.2.7 (grifo no original) 
16.	O Serpro, além de não demonstrar a previsão legal para a vedação constante no item 2.2.7, também não demonstrou de que modo tal dispositivo poderia trazer 'melhor independência, qualidade na prestação do serviço, imparcialidade e segurança para os usuários das informações'.
17.	Com efeito, entende-se que não cabe ao Serpro dispor, de maneira suplementar, sobre a rotatividade entre auditores em seus certames, mormente porque tal questão já foi estabelecida pela CVM, Autarquia com competência para tal.
18.	Ante o exposto, entende-se que a desclassificação da empresa Russell Bedford Brasil Auditores Independentes S/S foi indevida, pois se baseou em dispositivo do edital (2.2.7) sem previsão legal, que restringiu indevidamente a disputa e levou a uma contratação mais onerosa.
19.	Destarte, entende-se que citada desclassificação, baseada na exigência contida no item 2.2.7 do edital não se coaduna com os princípios da igualdade, economicidade e da obtenção de competitividade, insculpidos no caput do art. 31 da Lei 13.303/2016.
Item : celebração de contrato decorrente do certame cujo valor é cerca de cinco vezes o valor da média anual dos serviços de auditoria independente contratados entre 2017 e 2021;
Manifestação da Unidade Jurisdicionada sobre os indícios de irregularidades (peça 38, p. 2-4) :
20.	No que tange à celebração de contrato decorrente do certame, cujo valor é cerca de cinco vezes o valor da média anual dos serviços de auditoria independente contratados entre 2017 e 2021, destaca que, a partir do Decreto 10.206/2020, com a inclusão do Serpro no Programa Nacional de Desestatização (PND) e a consequente necessidade de maior convergência às melhores práticas aplicadas às Sociedades por Ações, aprimorou-se o nível de exigência para a contratação de serviços de auditoria independente.
21.	O processo em análise, de contratação da auditoria independente, exigiu um nível significativamente superior de qualificação técnica se comparado com o escopo dos contratos anteriores, evidenciando assim, uma mudança no patamar da prestação de serviços, o que se reflete nos preços.
22.	Tal necessidade adere-se às recomendações do Comitê de Auditoria (COAUD) e do Conselho de Administração (CA) , quanto à possibilidade e legalidade de que fosse incluído no edital dispositivo que possibilitasse selecionar empresas de auditoria independente com experiência comprovada em abertura de capital de empresas com o porte do Serpro, de forma a agregar maior credibilidade, segurança e valor ao controlador e à sociedade.
23.	Os colegiados, a sociedade, os investidores, e os usuários de informações financeiras valorizam informações reportadas com transparência e fidedignidade, o que é exigido pelas boas normas e práticas de governança. 
24.	Argumenta que os serviços de auditoria independente não existem para cumprimento de mera formalidade de emissão de relatório e publicações legais. As normas de auditoria, de governança e controles internos evoluíram e estão evoluindo para que os reportes financeiros das entidades traduzam com confiança as operações por elas realizadas.
25.	As exigências trazidas para o edital apenas reforçaram itens e entregas já realizadas, por empresas de auditoria independente, para empresas com as características que o SERPRO se encontrava na data da publicação do edital: Ativo Total e/ou Receita Bruta maiores que R$ 3,0 bilhões; empresas patrocinadoras de Entidade Fechada de Previdência Complementar (EFPC) ; empresas que participaram de processo de oferta pública de ações sob assessoramento técnico do BNDES ou que figuram e/ou figuraram no Programa Nacional de Desestatização (PND) ; além de solicitar, também, as demonstrações contábeis, do ano de prestação de serviços, de empresa para a qual a licitante tenha prestado serviços de auditoria independente nos últimos cinco anos e corpo técnico específico, inclusive solicitando a declaração de disponibilidade de cada profissional (com períodos específicos para cada item) .
26.	Ressalta que o Serpro, por se tratar de uma empresa pública vinculada ao Ministério da Economia, é um ativo da União, devendo ter o seu valor justo refletido adequadamente em suas Demonstrações Financeiras, para que as informações precisas de seu real valor sejam evidenciadas e reportadas para a sociedade brasileira.
27.	As outras empresas de auditoria independente que entraram no certame com valores menores não atenderam as exigências colocadas no documento convocatório, portanto, não há que se comparar os preços, tendo em vista que não conseguiram demonstrar capacidade e experiência em prestar serviços no nível exigido, em especial no momento em que o Serpro está sob escrutínio das consultorias envolvidas no processo de preparação para desestatização. 
28.	Pondera que o valor anual do contrato, R$ 580 mil, resultante do processo licitatório, é significativamente inferior ao valor de referência obtido nas propostas comerciais para abertura do Pregão Eletrônico, de R$ 846 mil. Ressalta que o valor está devidamente justificado pelo nível das exigências técnicas constantes do edital, atendido, através dos atestados, pela empresa vencedora.
29.	Por fim, argumenta que vale citar os contratos anteriores de auditoria independente firmados pelo Serpro, quais sejam: contrato RG 51.211/2013 firmado com a empresa Maciel Auditores S.S - EPP, em 30/8/2013, anterior à Lei 13.303/2016, que estabeleceu novo marco regulatório para as empresas estatais, e o contrato RG 59.993/2017, firmado com a empresa Audimec Auditores Independentes S/S, em 17/10/2017, ou seja, anteriormente à inclusão do Serpro no PND. Portanto, não podem servir de parâmetro de comparação de preços, uma vez que seus objetos foram licitados em ambientes diversos do observado atualmente.
Análise:
30.	De fato, o Decreto 10.206/2020 (www.planalto.gov.br/ccivil_03/_ato2019-2022/2020/decreto/D10206.htm) incluiu a citada empresa pública no Programa Nacional de Desestatização - PND.
31.	Ademais, em consulta à Ata da 19ª Reunião extraordinária do Comitê de Auditoria, realizado em 17/10/2019 (peça 51) , percebe-se que foi consignado o seguinte:
5. CONTRATAÇÃO  DE AUDITORIA  INDEPENDENTE - Foi disponibilizada no SerproDrive a apresentação 'Renovação de Contrato - Audimec'. Foi convidada para tratar do tema a senhora Carla Ribeiro Alves Marques, Gerente do Departamento de Gestão Contábil. Os principais tópicos abordados na apresentação foram:  (i)  Previsão Legal  (competências  do  Comitê  de Auditoria  e  do  Conselho  de Administração) ; (ii) Contrato Audimec (informações sobre a vigência e o valor do atual do Contrato RG nº 59.993, proposta de renovação e as entregas previstas para uma nova contratação) ; (iii) Proposta 2020 (Tomada de Preços) . Após a apresentação - Colegiado  questionou quais atividades estão acobertadas pelo vigente contrato com a Audimec, foi respondido que estão contemplados os relatórios a seguir: Relatórios de Revisão das Demonstrações Financeiras Intermediárias relativas aos períodos findos em 31/03/2019, 30/06/2019 e 30/09/2019; Relatório dos Auditores Independentes, com opinião, relativo à auditoria das Demonstrações Financeiras pertinente ao exercício findo em 31 de dezembro de 2019; Relatórios de Controles Internos de 2019; e Relatórios circunstanciados dos resultados das revisões dos procedimentos fiscais de 2019. O Colegiado entende que a matéria está apta à apreciação pelo Conselho de Administração e que não há óbice à sua aprovação por aquele. Entretanto, a contratação de uma auditoria de maior porte, com diversidade de profissionais e potencial de assessorar melhor a Empresa, que poderá passar por transformação societária, transmitirá maior segurança para o Controlador e sociedade. (grifo no original) 
32.	Por sua vez, na Ata da 11ª Reunião Ordinária de 2019 do Conselho de Administração (peça 52) constou o seguinte:
5. CONTRATAÇÃO DA AUDITORIA INDEPENDENTE - Foi disponibilizada no SerproDrive a ata da 19ª Reunião Extraordinária de 2019, com a posição do Comitê  de  Auditoria (COAUD) sobre a supervisão  do trabalho da Auditoria Independente. O Diretor de Administração, senhor Antônio de Pádua Ferreira Passos, relatou o tema. Convidado a defender a opinião encaminhada, o COAUD se fez presente com os seus membros, senhores Mauro Rodrigues Uchôa e Rodrigo Pereira de Mello. O Diretor de Administração discorreu sobre o processo de contratação previsto para o encerramento do Contrato da AUDIMEC. Foi discutido o cenário atual de estudo de abertura de capital da Empresa e se esse era um diferencial para a empresa contratada no próximo ciclo. O Colegiado aprovou a proposição para iniciar o processo de contratação para o ciclo 2020-2021 e solicitou: (e) Analisar a possibilidade e legalidade de agregar ao edital um dispositivo que possibilite selecionar empresas de auditoria independente com experiência comprovada em abertura de capital de empresas com o porte do Serpro. (grifo no original) 
33.	Percebe-se, portanto, que está documentada a necessidade do Serpro de contratar uma empresa de maior porte, e que tenha experiência em abertura de capital de empresas. 
34.	Conquanto seja razoável supor que o nível de exigência para a contratação em tela tenha aumentado, não se vislumbra razoabilidade em um valor contratual que é cerca de cinco vezes o valor da média anual dos serviços de auditoria independente contratados entre 2017 e 2021, conforme será demonstrado a seguir.
35.	Ressalte que o Ministro Relator, em seu Despacho (peça 25) consignou o seguinte (grifo nosso) :
13. Em acréscimo, chamam a atenção as considerações instrutórias quanto ao valor contratado por meio do Pregão 314/2021. Nesta esteira, a proposta do Representante no certame em tela era de R$ 94.000,00 (peça 6, p. 3) , os serviços por ela prestados entre o período de 2013 a 2017 perfizeram média anual de R$ 59.120,31 (peças11-14) , os serviços de auditoria contratados para o período de 2017 a 2021 tiveram uma média anual de R$ 115.646,46 e as propostas das outras três licitantes desclassificadas no certame giraram entre R$ 80.000,00 e R$ 93.000,00 (peça 6; peça 23, p. 5) .
14. Tais parâmetros poderiam indicar falhas no valor estimado de R$ 846.666,00 (peça 21) e a existência de possível sobrepreço no valor contratado de R$ 580.000,00 para o período de um ano. (...) 
36.	Em relação à estimativa de preços, percebe-se que, para fins da elaboração do Estudo Técnico Preliminar (peça 47) , o Serpro entrou em contato com empresas de auditoria independente, conforme peças 41 a 46. As empresas BDO RCS Auditores Independentes S.S (peça 41) , Ernst & Young Auditores Independentes S.S (peça 42) e Grant Thornton (peça 43) encaminharam orçamentos. As empresas KPMG Brasil (peça 44) , Delloite Touche Tohmatsu (peça 45) e PriceWaterhouseCoopers Contadores Públicos Ltda (peça 46) não apresentaram orçamentos, informando não terem interesse em participar do certame.
37.	Portanto, entende-se que o valor estimado do certame (R$ 846.666.00) considerou a média entre os valores das três empresas que efetivamente apresentaram orçamentos ao Serpro. Entretanto, cabe ressaltar que, das empresas que apresentaram orçamento, apenas a BDO RCS efetivamente participou do certame.
38.	No que tange à pesquisa de preços para o certame, impende rememorar o que foi consignado por esta Unidade Técnica em instrução pretérita (peça 23) :
11.14. Também há indícios de fragilidade na pesquisa de preços efetuada pelo Serpro, para fins de valor estimado do certame. 
11.15. Do termo de homologação do pregão 873/2017 (peça 20) , percebe-se que o valor estimado era de R$ 500.000,00, porém a proposta vencedora foi de R$ 113.000,00. No caso do presente certame, o termo de homologação (peça 21) informa o valor estimado de R$ 885.000,00, e a proposta vencedora foi de R$ 580.000,00.
11.16. Cabe ressaltar que o item 7.11 do edital previa o seguinte (peça 5, p. 8) :
7.11 Conforme prevê o § 3º, do art. 57, da Lei 13.303/16, o SERPRO, dependendo do critério de julgamento, revogará os itens ou os Grupos que apresentem o resultado final acima do valor estimado.
11.17. Ainda em relação a este ponto, cabe ressaltar que a Lei 13.303/2016 prevê o seguinte (grifos nossos) : 
Art. 31. As licitações realizadas e os contratos celebrados por empresas públicas e sociedades de economia mista destinam-se a assegurar a seleção da proposta mais vantajosa, inclusive no que se refere ao ciclo de vida do objeto, e a evitar operações em que se caracterize sobrepreço ou superfaturamento, devendo observar os princípios da impessoalidade, da moralidade, da igualdade, da publicidade, da eficiência, da probidade administrativa, da economicidade, do desenvolvimento nacional sustentável, da vinculação ao instrumento convocatório, da obtenção de competitividade e do julgamento objetivo. 
§ 1º Para os fins do disposto no caput , considera-se que há:
I - sobrepreço quando os preços orçados para a licitação ou os preços contratados são expressivamente superiores aos preços referenciais de mercado, podendo referir-se ao valor unitário de um item, se a licitação ou a contratação for por preços unitários de serviço, ou ao valor global do objeto, se a licitação ou a contratação for por preço global ou por empreitada;
11.18. Com efeito, entende-se que o valor estimado pelo Serpro permitiu que se pudesse habilitar a proposta da empresa BDO RCS - Auditores Independentes, mesmo estando em valores muito acima dos demais concorrentes.
39.	Cabe ressaltar que a jurisprudência do TCU é no sentido de que a pesquisa de preços para elaboração do orçamento estimativo de licitação promovida por empresa estatal não deve se restringir a cotações realizadas junto a potenciais fornecedores, devendo ser utilizadas outras fontes como parâmetro (Acórdão 2102/2019-TCU-Plenário, Relator Ministro-Substituto Marcos Bemquerer) .
40.	Considerando a existência de outras empresas públicas em processo de desestatização, seria razoável supor que o Serpro poderia ter promovido pesquisas em contratos de auditoria independente dessas empresas.
41.	Cabe ressaltar que a proposta da representante, desclassificada de modo irregular, era de R$ 94.000,00 (peça 6, p. 3) , sem contar eventual negociação por parte do Pregoeiro.
42.	Destarte, ante a jurisprudência do TCU citada, bem como o princípio da economicidade e o comando no sentido de que as licitações realizadas por empresas públicas e sociedades de economia mista destinam-se a 'evitar operações em que se caracterize sobrepreço', ambos contidos no caput do art. 31 da Lei 13.303/2016, entende-se que houve falha na pesquisa de preços que embasou o orçamento estimado.
Item : demais informações que julgar necessárias
Manifestação da Unidade Jurisdicionada (peça 38, p. 4-6) :
43.	Visando garantir um nível ainda maior de transparência ao processo, o Serpro realizou uma audiência prévia com todos os interessados em participar do Pregão Eletrônico 314/2021. Pondera que a citada audiência contou com a participação dos Srs. Alex Kuwabara e André Gaspar, representando a empresa Russell Bedford Brasil Auditores Independentes S.S (representante) .
44.	Menciona que, em agosto de 2020, foi publicada a Lei 14.039/2020, que inseriu dispositivos na Lei dos Contadores (DL 9.295/46) , afirmando, expressamente, que os serviços prestados pelos profissionais de contabilidade são, por sua natureza, técnicos e singulares, quando comprovada sua notória especialização. Entende-se que, acerca deste aspecto, a nova lei se agregou ao art. 30, da Lei 13.303/2016, que prevê, quando houver inviabilidade de competição, hipóteses de contratação direta, dentre as quais se inserem os serviços de assessorias ou consultorias técnicas e auditorias financeiras ou tributárias. 
45.	Tendo em vista a inexistência de manifestação do TCU sobre a nova lei, o Serpro optou pela manutenção do pregão e utilizou-se das exigências de habilitação técnica para viabilizar que o vencedor possuísse a qualificação necessária para a prestação do serviço nos níveis exigidos para uma empresa do porte do Serpro e incluída no PND. 
46.	Nesse aspecto, reforça o caráter especial decorrente da inserção do Serpro no PND. Conforme documentação constante do processo, a exemplo do procedimento adotado pelo Serpro, é possível notar que a habilitação técnica visa garantir o cumprimento dos serviços em empresas similares ao objeto contratado, ao exigir atestados de capacidade técnica de prestação dos serviços a empresas com ativo total de, no mínimo, R$ 2,7 bilhões. 
47.	Menciona o fato de que, da prestação do serviço pela atual contratada, resultante do certame em exame, decorreu melhoria significativa na aplicação da norma 'CPC 48 - Instrumentos Financeiros', vigente desde 2018. No âmbito do primeiro trabalho desenvolvido pela BDO, a atuação da auditoria contratada permitiu o aprimoramento da política contábil de reconhecimento das perdas estimadas em créditos de liquidação duvidosa (peça 39) , garantindo maior nível de compliance ao regramento do CPC 48. Com a alteração da política contábil e o consequente direcionamento ao conceito de true and fair view, houve reversão de perdas (aumento de ativo) anteriormente reconhecidas no montante de R$ 18,3 milhões.
48.	O fato pode ser usado de forma exemplificativa a demonstrar a imaterialidade dos valores de contratação de auditoria independente frente ao montante dos itens auditados.
Manifestação da Unidade Jurisdicionada sobre a construção participativa de deliberações (peça 38, p. 6-10) :
a) a apresentação de possíveis ações corretivas que poderão ser tomadas para prevenir ou corrigir os indícios de irregularidades detectados ou remover seus efeitos;
49.	O Serpro entende não haver irregularidades no certame, contudo mantém-se diligente para identificar procedimentos que possam contribuir com os princípios basilares da administração, em especial os estabelecidos expressamente na Lei das Estatais.
b) a manifestação quanto aos possíveis impactos na hipótese de serem consideradas insuficientes, pelo TCU, as alternativas apresentadas pela unidade jurisdicionada: 
b.1) da determinação do TCU para anulação do certame e atos dele decorrentes em função dos indícios de irregularidades verificados;
50.	A inexecução dos serviços de auditoria independente gera prejuízos ao Serpro, em especial quanto à obrigação de apresentação das demonstrações financeiras, prevista na Resolução CGPAR 5/2015 (art. 1º) , Lei 13.303/2016 (art. 7º) , Lei 6.404/1976 e Pronunciamentos Técnicos emitidos pelo Comitê de Pronunciamentos Contábeis (CPC) , especialmente o CPC 21 (R1) - Demonstração Intermediária. Além disso, inviabiliza o cumprimento das melhores práticas aplicáveis ao assunto, contrapondo-se às ações cabíveis no momento empresarial em que o Serpro se encontra (PND) . 
51.	No âmbito do PND, está em andamento, por parte de consórcio de consultores contratados pelo BNDES, a realização de serviços de assessoria financeira, dentre os quais se destaca a mensuração do valuation da empresa. Além disso, é iminente a realização de processo de due diligence contratado pelo Banco. Portanto, a interrupção de trabalhos de auditoria causaria prejuízos inclusive sob os aspectos dos estudos do PND, uma vez que se perderia o aspecto de ratificação ou corroboração das demonstrações financeiras da empresa, bem como eventuais melhorias advindas de trabalhos de auditoria. 
52.	Argumenta que a anulação do certame exigirá o início de um novo processo licitatório. Nesse caso, devido aos prazos exigidos para cada fase do processo, o Serpro não cumprirá os prazos para publicação das Demonstrações Intermediárias relativas ao segundo trimestre de 2021, com término em 30/6/2021 e, ainda, o prazo para publicação das Demonstrações Financeiras auditadas e aprovadas em todas as instâncias em 31/8/2021. Alerta que tal procedimento, por ser complexo, necessita de sessenta dias para elaboração, disponibilização, auditoria, e aprovação por todas as instâncias, quais sejam: Diretoria, Comitê de Auditorias, Conselho Fiscal e Conselho de Administração. 
53.	Para o terceiro trimestre há grande possibilidade do não cumprimento dos prazos, a depender da data da decisão, pelos mesmos motivos elencados no parágrafo anterior. 
54.	O contrato foi assinado em 30/4/2021 e os serviços foram imediatamente iniciados, de modo a viabilizar os prazos para publicação das demonstrações financeiras intermediárias relativas ao primeiro trimestre de 2021. Foram entregues, de acordo com a previsão contratual, 'Produto 2.1.2.1 - Revisão limitada das Demonstrações Financeiras Intermediárias Trimestrais, relativos à data-base 31/03/2021'. Portanto, houve, por parte da contratada, a prestação do serviço e a entrega esperada para o período.
55.	Sustenta que, da prestação do serviço mencionado, decorreu melhoria significativa na aplicação de normativos contábeis. Especificamente, já no primeiro trabalho desenvolvido pela empresa BDO, a atuação da auditoria contratada permitiu aprimoramento da política contábil de reconhecimento das perdas estimadas em créditos de liquidação duvidosa, garantindo maior nível de compliance ao regramento da norma CPC 48. 
56.	Por fim, além da exigência de se reiniciar o processo licitatório, a anulação dos atos decorrentes da contratação trará um imbróglio junto à contratada que, tendo prestado os serviços, exigirá a contraprestação financeira, sendo dever do SERPRO cumprir com a obrigação.
b.2) da não prorrogação do contrato decorrente do certame por determinação desta Corte de Contas;
57.	A impossibilidade de renovação do contrato e manutenção por um ano apenas trará mais custos para a empresa e para a sociedade. Além do risco de comprometer a curva de aprendizagem e otimização dos serviços, como o de Auditoria Independente, que, podendo se manter a continuidade do contrato, também os conhecimentos e aperfeiçoamentos dos processos, controles e reportes podem ser mantidos com planejamento e qualidade. 
58.	Ainda, serão mantidas as exigências colocadas no Edital do Pregão Eletrônico 314/2021, tendo em vista que o Serpro, como já mencionado, na atual conjuntura, necessita dos serviços de auditoria com a expertise prevista/delimitada no referido edital.
b.3) de retorno para a fase do certame de análise de propostas;
59.	Argumenta que o impacto do retorno para a fase de análise de propostas é o de cancelar o contrato efetivado e a anulação de seus efeitos, previstos nos itens anteriores. O retorno para a fase de análise das propostas traria maior morosidade ao procedimento e maior custo, e, ainda, não mudaria a exigência prevista no item 2.2.7 do edital, não atendida pela representante. Caso a referida exigência seja desconsiderada por determinação desse Tribunal de Contas, a representante seria desclassificada pelo descumprimento do item 8.1, alínea b.2.4 do Edital:
8.1. A habilitação da LICITANTE será verificada, pelo pregoeiro, após a análise e julgamento das Propostas de Preços, da seguinte forma: 
b.2) Para a comprovação da qualificação técnica: 
b.2.4) Demonstrações Contábeis dos últimos 5 anos das empresas as quais a LICITANTE já prestou serviços;
60.	Com base na análise dos documentos apresentados pela empresa Russel Bedford, caso pudesse participar do certame, observa-se o não cumprimento do item b.2.4, uma vez que não foram apresentadas as demonstrações do ano de prestação de serviços de quaisquer empresas para as quais tenha prestado serviços de auditoria independente nos últimos cinco anos.
Análise:
61.	Sopesando os argumentos trazidos pelo Serpro sobre a construção participativa de deliberações, e ante a desclassificação irregular da empresa representante, bem como a falha verificada na pesquisa de preços para se definir o valor estimado da contratação, posto que foi realizada somente junto a três prestadores do serviço no mercado, entende-se que a determinação de não prorrogação do atual contrato e instauração de novo procedimento licitatório seria a medida mais adequada para resguardar o interesse público, sem causar impactos relevantes para a unidade jurisdicionada.
62.	Quanto aos argumentos trazidos pelo Serpro em relação à proposta da empresa representante, cabe ressaltar que, segundo consta da Ata de realização do Pregão 314/2021 (peça 6, p. 3) apenas o item 2.2.7 do edital foi indicado como motivo para a desclassificação da proposta. 
63.	Portanto, a alegação de que 'seria desclassificada pelo descumprimento do item 8.1, alínea b.2.4 do Edital' trata-se de um pré-julgamento, sem embasamento nos autos, que poderia não ocorrer em uma licitação futura.
64.	De qualquer modo, em análise à documentação apresentada no certame pela empresa representante (peça 53) , percebe-se que existem diversos atestados de capacidade técnica, relativos a auditoria das Demonstrações Contábeis ou Financeiras. Dentre eles, podemos citar:
	a) CEB Distribuição, já desestatizada - peça 53, p. 217-228;
	b) Empresa Gestora de Ativos S/A  - Emgea, desestatização em andamento, incluída no PND por intermédio do Decreto (10/008/2019) - peça 53, p. 229;
	c) Companhia Estadual de Geração e Transmissão de Energia Elétrica (CEEE-GT) e Companhia Estadual de Distribuição de Energia Elétrica (CEEE-D) , desestatização em andamento -  peça 53, p. 240-248. 
65.	Ora, se houve a auditoria das Demonstrações Contábeis ou Financeiras, é fato incontroverso que tais demonstrações existem. Ademais, via de regra, no caso de empresas públicas, tais documentos estão acessíveis pela internet. Em pesquisa  realizada por esta Unidade Técnica no dia 20/8/2021 no site (https://www.emgea.gov.br/Componente/MateriaById/2b2f6705-5680-417f-a30f-a7e5f69e7f54) , foi possível ter acesso às Demonstrações Financeiras da Emgea no ano de 2020, auditadas pela representante (peça 54, p. 58-64) .  
66.	Ademais, tendo em vista que o item 8.1, alínea b.2.5 do edital (peça 5, p. 9) exige 'Atestado, declaração ou outro documento idôneo, emitido por pessoa jurídica para os quais a LICITANTE prestou serviço que comprove o atendimento a cada um dos subitens abaixo', entende-se que o disposto no item 8.1, alínea b.2.4 não configura exigência indispensável à garantia do cumprimento das obrigações, considerando que não tem o condão de aferir a qualificação técnica do licitante, em afronta ao art. 37, inciso XXI, da Constituição Federal.
67.	Portanto, para prevenir ocorrências futuras, entende-se oportuna a ciência ao Serpro da impropriedade supracitada.
Oitiva da empresa BDO RCS - Auditores Independentes S/S (peça 48) 
68.	Alega que no edital disponível a todos os licitantes, desde o início do processo de licitação, sempre esteve presente a exigência de 'quarentena' de cinco anos para os auditores anteriores do SERPRO e, até onde temos conhecimento, o referido dispositivo não foi impugnado por nenhum dos participantes, antes da realização do pregão;
69.	Antes mesmo da referida concorrência pública, uma das etapas requeridas é a cotação de serviços alvo da contratação. Em resposta a esse pedido, a empresa enviou cotação, no dia 23/9/2020, com honorários totais de R$ 660.000,00. Essa precificação levava em consideração todos os desafios inerentes a esse processo de auditoria do Serpro e que foram identificados ao analisar as últimas demonstrações contábeis auditadas por outros auditores independentes, onde foi identificado o seguinte (peça 48, p. 2-3) :
 (i) Desvios de práticas contábeis, com destaque para não adoção do IFRS 9 (CPC 48 - Instrumentos Financeiros) que requer, dentre outras exigências, nova metodologia de provisionamento para o risco de crédito do contas a receber de clientes - Importante destacar que esse requerimento passou a ser obrigatório desde 1º de janeiro de 2018 e, claramente, as demonstrações contábeis do SERPRO indicavam esse desvio de prática, ainda que não tivesse sido apontado pelos respectivos auditores independentes; 
 (ii) Desvios de práticas contábeis, com destaque para não adoção do IFRS 15 (CPC 47 - Receita de Contrato com Cliente) que requer, dentre outras exigências, nova metodologia de reconhecimento de receitas que prevê, dentre outros requerimentos, o registro das receitas prestadas e ainda não faturadas, líquidos do histórico de glosas quando da apresentação do faturamento - Importante destacar que esse requerimento passou a ser obrigatório desde 1º de janeiro de 2018 e, claramente, as demonstrações contábeis do SERPRO não indicavam sua completa aderência a esse requisito, o que também representava novo desvio de prática, ainda que não tivesse sido apontado pelos respectivos auditores independentes; 
 (iii) O SERPRO apresentava ativos de longo prazo, sem histórico de realização e/ou movimentação desses ativos que poderiam indicar um caráter de potencial contingência. O que, por si só, indicarão a necessidade de maior envolvimento de profissionais sêniores tendo em vista a complexidade desses registros; 
 (iv) Da mesma forma, os registros de ações judiciais descritos nas demonstrações contábeis não davam o indicativo de completa aderência à norma CPC 25 - Provisões, Passivos Contingentes e Ativos Contingentes, uma vez que não deixava claro o completo provisionamento de todas as causas judiciais classificadas como provável risco de perda, bem como não descreviam à plenitude as causas judiciais classificadas como possível risco de perda. Dessa forma, essa seria uma outra matéria que iria requerer o envolvimento maior de profissionais sêniores do que o geralmente previsto; 
 (v) Destacamos o tema de créditos tributários de diferenças temporais, uma vez que o seu valor é um fator dos temas anteriormente elencados;
 (vi) Destacamos, ainda, o momento em que vive o SERPRO com sua inclusão no Programa Nacional de Desestatização (PND) , do Governo Federal, que poderá ensejar em uma série de exposições perante o mercado, o que por si só, categorizando-o como um cliente de alto risco, fato esse que nos obriga a destacar dois sócios de auditoria para o seu correto atendimento. O sócio responsável pelo trabalho e outro sócio responsável que revisão de qualidade desse trabalho, além da permanente participação de especialistas, tais como tributários, atuários, TI e nosso Comitê Técnico.
Análise:
70.	A manifestação da empresa contratada vem a corroborar o que já havia sido trazido pelo Serpro, no sentido do aumento das exigências referentes ao novo contrato, entretanto, não logrou afastar a ilegalidade da desclassificação da representante, bem como a falha na pesquisa de preços que embasou o orçamento estimado.
71.	Diante do exposto, os elementos constantes dos autos permitem, desde já, a avaliação quanto ao mérito da presente representação, como procedente.
72.	Será proposta, portanto, a realização de determinação e ciência, na forma descrita nesta instrução.

 (...) 
	I. Proposta de Encaminhamento

	74.	Em virtude do exposto, propõe-se:
74.1.	conhecer da representação, satisfeitos os requisitos de admissibilidade constantes dos arts.235 e 237, VI, do Regimento Interno deste Tribunal, e no art. 103, § 1º, da Resolução - TCU 259/2014;
74.2.	no mérito, considerar a presente representação procedente;
74.3.	determinar ao Serviço Federal de Processamento de Dados, com fundamento no art. 4º, inciso I, da Resolução - TCU 315/2020, que adote providências quanto aos itens abaixo, informando a este Tribunal, no prazo de noventa dias, as providências adotadas:
a) abstenha-se de prorrogar o contrato firmado com a empresa BDO RCS Auditores Independentes S/S, proveniente do Pregão 314/2021, deflagrando, tão logo, novo procedimento licitatório, tendo em vista as seguintes irregularidades:
a.1) inclusão, no item 2.2.7 do edital, de hipótese de vedação da participação de empresas no certame não prevista no art. 38 da Lei 13.303/2016, nem na restrição prevista no art. 31 da Instrução CVM 308/2009, e contrária aos princípios da igualdade, da economicidade e da obtenção de competitividade, insculpidos no art. 31 da Lei 13.303/2016, o que levou à desclassificação ilegal de licitante, cuja proposta era de valor aproximadamente cinco vezes inferior ao efetivamente contratado;
a.2) falha na pesquisa de preços para se definir o valor estimado da contratação, realizada somente junto a três prestadores do serviço no mercado, sem considerar, por exemplo, as contratações de auditoria independente realizadas por outras empresas públicas em processo de desestatização e em condições similares à do Serpro, em afronta à jurisprudência do TCU (v.g. Acórdão 2102/2019-TCU-Plenário, Relator Ministro-Substituto Marcos Bemquerer) , ao princípio da economicidade e ao comando no sentido de que as licitações realizadas por empresas públicas e sociedades de economia mista destinam-se a 'evitar operações em que se caracterize sobrepreço', ambos contidos no caput do art. 31 da Lei 13.303/2016;
74.4.	dar ciência ao Serviço Federal de Processamento de Dados, com fundamento no art. 9º, inciso I, da Resolução - TCU 315/2020, sobre as seguintes impropriedades/falhas, identificadas no Pregão 314/2021, para que sejam adotadas medidas internas com vistas à prevenção de outras ocorrências semelhantes:
a) o disposto no item 8.1, alínea b.2.4 do edital, da apresentação de demonstrações contábeis, do ano de prestação de serviços, de empresa para a qual a licitante tenha prestados serviços de auditoria independente nos últimos cinco anos, não se configura uma exigência de qualificação técnica indispensável à garantia do cumprimento das obrigações, em desacordo com o art. 37, inciso XXI, da Constituição Federal, tendo em vista que a qualificação técnica pode ser efetivamente aferida por intermédio de atestados ou documentos similares, constantes do item 8.1, alínea b.2.5 do mesmo edital;
74.5.	informar ao Serviço Federal de Processamento de Dados, ao representante e à empresa BDO RCS - Auditores Independentes S/S, do acórdão que vier a ser proferido, destacando que o relatório e o voto que fundamentam a deliberação ora encaminhada podem ser acessados por meio do endereço eletrônico www.tcu.gov.br/acordaos;
74.6.	arquivar os presentes autos, nos termos do art. 169, V, do Regimento Interno/TCU, sem prejuízo de que a Selog monitore a determinação supra'.

	É o Relatório.

Gustavo Mousquer Zimmermann (OAB: 111607-RS), representando Russell Bedford Brasil Auditores Independentes S/S; Juliano Couto Gondim Naves, (OAB/DF 21.149) e outros, representando o Serviço Federal de Processamento de Dados (Serpro).

Não atuou.

REPRESENTAÇÃO DE LICITANTE. CONTRATAÇÃO DE SERVIÇOS DE AUDITORIA INDEPENDENTE. EXIGÊNCIA DESPROVIDA DE AMPARO LEGAL. DESCLASSIFICAÇÃO. OITIVAS. DILIGÊNCIA. CIÊNCIAS. DETERMINAÇÃO PARA NÃO PRORROGAÇÃO DO CONTRATO. INTERESSE PÚBLICO. ARQUIVAMENTO.

REPRESENTAÇÃO (REPR)

Secretaria de Controle Externo de Aquisições Logísticas (Selog).

Em exame Representação, com pedido de medida cautelar, formulada por Russell Bedford Brasil Auditores Independentes S/S a respeito de possíveis irregularidades ocorridas no Pregão Eletrônico 314/2021, sob a responsabilidade de Serviço Federal de Processamento de Dados (Serpro) , com valor estimado de R$ 846.666,00, tendo por objeto a contratação de empresa para prestação de serviços de Auditoria Independente das Demonstrações Financeiras da entidade (trimestral e anual) , tendo o objeto licitado sido adjudicado pela cifra de R$ 580.000,00 (peça 21) , resultando na contratação da BDO RCS - Auditores Independentes, em 30/4/2021 (peça 17) .
Após exame preliminar pela Selog (peças 23-24) , acolhi, por meio do Despacho de peça 25, a proposta instrutória no sentido de conhecer da presente Representação, indeferir o pedido de concessão de medida cautelar e realizar a oitiva do Serpro e da sociedade simples BDO RCS - Auditores Independentes, contratada em decorrência do referido certame. À época, restou assente que, a despeito da plausibilidade jurídica, o contrato já havia sido assinado e, segundo apurado pela unidade técnica, os serviços iniciados, o que afastaria a priori o requisito do periculum in mora legitimador da pretendida medida cautelar prevista no art. 276 do RI/TCU. 
O presente caso gravita em torno da contratação de serviços de auditoria independente, exigidos das estatais por força do disposto no art. 7º da Lei 13.303/2016. Nesse sentido, a representante alega, em suma, que o item 2.2.7 do edital restringiria indevidamente a competitividade do certame (peça 5, p. 1-2) , ao dispor que:
"2.2 Não será admitida nesta licitação a participação de empresas:
 (...) 
2.2.7 Empresas que pertençam ao mesmo grupo econômico, na condição de sociedade coligada, controlada, controladora ou consórcio, que tenham prestado serviços de auditoria independente ao Serpro nos últimos 05 (cinco) anos. 
2.2.8 Empresas enquadradas na restrição prevista no art. 31 da Instrução CVM 308/2009, combinado com o § 6º do art. 177 da Lei nº 6.404/1976 e com o art. 3º da Lei nº 11.638/2007" (g.n.) 
A este respeito, o exame técnico preliminar havia apontado que a referida exigência não encontraria amparo no art. 38 da Lei 13.303/2016 (o qual prevê situações em que a empresa estaria impedida de participar de licitações e de ser contratada por estatais) , sendo que, especificamente em relação à rotatividade dos profissionais de auditoria independente, aplicar-se-ia o disposto na Instrução 308/1999 da Comissão de Valores Mobiliários (CVM) , em seu art. 31, in verbis:
"Art. 31 O Auditor Independente - Pessoa Física e o Auditor Independente - Pessoa Jurídica não podem prestar serviços para um mesmo cliente, por prazo superior a cinco exercícios sociais consecutivos, exigindo-se um intervalo mínimo de três exercícios sociais para a sua recontratação" (g.n.) 
A exigência do item 2.2.7 supra teria motivado a desclassificação da Representante (peça 6, p. 3, mensagem de recusa de 17:31:58) , sendo que restou assente que ela teria prestado serviços de auditoria independente ao Serpro no período de 30/8/2013 (peça 11 - à época sob a denominação "Maciel Auditores S/S") a 29/8/2017 (peças 12-13) , não perfazendo, portanto, o prazo máximo de cinco exercícios sociais consecutivos. Ademais, fosse aplicável o prazo de três anos, citado na parte final do dispositivo supra transcrito, este findaria no ano de 2020, razão pela qual a unidade técnica havia apontado que não haveria "impedimento na Instrução Normativa 308/99 da CVM para a contratação do representante" no bojo do certame de 2021.
Assim, sem prejuízo de ressalvar a necessidade de confirmação quanto à exegese realizada pela Selog sobre o art. 31 da Instrução CVM 308/1999, por meio do Despacho de peça 25 reconheci a possibilidade de não incidir, nesta situação específica, a exigência do intervalo mínimo de três exercícios sociais para a recontratação (subitem 2.2.8) e, de toda forma, o fato de a sociedade não mais se encontrar dentro da "quarentena" de três anos, além de se questionar a legitimidade da exigência do item 2.2.7.
Em sua derradeira instrução (peças 55-57) , após examinar a manifestação do Serpro e da BDO RCS Auditores Independentes S/S, a Selog propõe, em síntese, determinar ao Serpro que abstenha-se de prorrogar o contrato em tela, que vigorará até 30/4/2022, devendo realizar nova licitação para o serviço em apreço.
Brevemente historiado, adianto que acolho a essência da proposta instrutória, incorporando a respectiva análise às minhas razões de decidir, sem prejuízo e naquilo que não colidir com as considerações que se seguem. 
Inicialmente, repiso que a Representação deve ser conhecida, por estarem presentes todos os requisitos de admissibilidade constantes no art. 87, § 2º, da Lei 13.303/2016, c/c os arts. 235 e 237, VII, do Regimento Interno/TCU, e no art. 103, § 1º, da Resolução - TCU 259/2014.
Em sua manifestação, a estatal alega, em síntese, que, além da exigência prevista no item 2.2.8 do Edital, nada impediria que a entidade a ser auditada estabeleça intervalo superior ao mínimo indicado pela Instrução CVM 308/1999. Assim, convergindo com o entendimento quanto à rotatividade entre auditores, estabeleceu a regra prevista no item 2.2.7, a fim de assegurar melhor independência, qualidade na prestação do serviço, imparcialidade e segurança para os usuários das informações, principalmente para a sociedade.
Informa, também, que, durante o processo licitatório, no decorrer dos prazos previstos na Lei 13.303/2016, não houve impugnação por parte das licitantes sobre o item 2.2.7.
Tais alegações, bem como aquelas oferecidas pela sociedade contratada, consoante examinado pela unidade instrutiva, são insuficientes para justificar a viabilidade jurídica da inclusão do item 2.2.7 supra, considerando-se o distanciamento do parâmetro temporal fixado pela CVM e também pela ausência de demonstração de que tal exigência poderia trazer "melhor independência, qualidade na prestação do serviço, imparcialidade e segurança para os usuários das informações". Consoante conclui a unidade técnica, não caberia ao Serpro dispor, de maneira suplementar, por meio de edital licitatório, sobre a rotatividade entre auditores em seus certames, considerando-se que a questão já foi estabelecida pela CVM, que consiste na entidade pública com competência para tal.
Ainda que a entidade alegue que o art. 31 da Instrução 308/1999 da Comissão de Valores Mobiliários (CVM) permitiria o estabelecimento de prazo superior a três anos, acresço ao exame instrutório, ad argumentandum tantum, que a "quarentena" mínima estabelecida somente teria lugar após a prestação dos serviços consecutivamente pelo prazo "superior a cinco exercício sociais", circunstância não mencionada no item 2.2.7 em questão. 
Ademais, reforço que o referido artigo 31 teve sua constitucionalidade confirmada pelo Supremo Tribunal Federal, no bojo da ADI 3.033, ao reconhecê-lo como "adequada[o] à atividade econômica por ela regulamentada, mostrando-se medida adequada para resguardar a própria idoneidade do auditor, resguardando a imparcialidade do trabalho de auditoria e protegendo os interesses dos investidores, do mercado de capitais e da ordem econômica".
Com efeito, afigura-se indevida a desclassificação da sociedade Russell Bedford Brasil Auditores Independentes S/S, porquanto baseou-se em dispositivo do edital que não possui previsão legal, restringindo indevidamente a disputa.
Em outro giro, chamaram a atenção os níveis dos preços que gravitaram em torno do Pregão 314/2021. Isto porque a proposta do Representante no certame em tela era de R$ 94.000,00 (peça 6, p. 3) , os serviços por ela prestados entre o período de 2013 a 2017 perfizeram média anual de R$ 59.120,31 (peças11-14) , os serviços de auditoria contratados para o período de 2017 a 2021 tiveram uma média anual de R$ 115.646,46, e as propostas das outras três licitantes desclassificadas no certame giraram entre R$ 80.000,00 e R$ 93.000,00 (peça 6; peça 23, p. 5) . Em contrapartida, o valor estimado na licitação foi de R$ 846.666,00 (peça 21) - a partir da coleta de preços junto a três players do mercado (peças 41-46) - e o valor efetivamente contratado foi de R$ 580.000,00 para o período de doze meses (peça 17, p. 7, cláusula quinta) .
Assim, ainda que não se tenha comparado detidamente o escopo e o detalhamento dos serviços do presente contrato com os demais, tal cotejo de valores suscitou a realização de oitivas quanto à "celebração de contrato decorrente do certame cujo valor é cerca de cinco vezes o valor da média anual dos serviços de auditoria independente contratados entre 2017 e 2021" (peça 25, p. 3) .
Em sua manifestação, a estatal resgata sua inclusão no PND (Programa Nacional de Desestatização - Decreto 10.206/2020) - o que exigira ainda maior convergência às melhores práticas aplicadas às Sociedades por Ações - e lembra que, em agosto de 2020, foi publicada a Lei 14.039/2020, que inseriu dispositivos na Lei dos Contadores (DL 9.295/46) , a qual afirma, expressamente, que os serviços prestados pelos profissionais de contabilidade são, por sua natureza, técnicos e singulares, quando comprovada sua notória especialização, o que se agregaria ao art. 30, da Lei 13.303/2016, que prevê hipóteses de contratação direta, dentre as quais se inserem os serviços de assessorias ou consultorias técnicas e auditorias financeiras ou tributárias. Inobstante, tendo em vista a inexistência de manifestação do TCU sobre a nova lei, por prudência o Serpro optou pela manutenção da contratação mediante licitação, utilizando-se das exigências de habilitação técnica para viabilizar que o vencedor possuísse a qualificação necessária para a prestação do serviço nos níveis exigidos para uma empresa do porte do Serpro e incluída no PND. 
Assevera, também, entendimento do Comitê de Auditoria, formalizado em Ata (peça 51 - 19ª Reunião extraordinária) ,  quanto à necessidade de "contratação de uma auditoria de maior porte, com diversidade de profissionais e potencial de assessorar melhor a Empresa, que poderá passar por transformação societária, transmitirá maior segurança para o Controlador e sociedade". No mesmo sentido, elenca solicitação do Conselho de Administração da entidade, registrada em Ata (peça 52 - 11ª Reunião Ordinária de 2019) de que se analisasse "a possibilidade e legalidade de agregar ao edital um dispositivo que possibilite selecionar empresas de auditoria independente com experiência comprovada em abertura de capital de empresas com o porte do Serpro".
A contratada alega, em síntese, que o momento empresarial, com sua inclusão no Programa Nacional de Desestatização (PND) , do Governo Federal, resultou em sua categorização como cliente de alto risco, o que teria obrigado o destacamento de dois sócios para o seu correto atendimento, bem como a permanente participação de especialistas, tais como tributários, atuários, TI e o Comitê Técnico.
Ante tal cenário, acolho as conclusões instrutórias de que restou evidenciada a necessidade do Serpro de contratar sociedade de maior porte, com experiência em abertura de capital de empresas, e que é razoável pressupor que o nível de exigência para a contratação do referido serviço tenha aumentado, o que poderia explicar, a priori, a elevação de preços observada em relação às contratações anteriores do mesmo serviço.
A propósito, vale destacar que a exigência estabelecida no item 2.2.7 do edital, por si só, não teria o condão de viabilizar a contratação de sociedades de "auditoria de maior porte, com diversidade de profissionais e potencial de assessorar melhor a Empresa" ou "empresas de auditoria independente com experiência comprovada em abertura de capital de empresas".
Nesta esteira, também acolho a análise instrutória quanto à existência de falhas na estimativa de preços, restrita à cotação com fornecedores, sem considerar, por exemplo, contratações por outras estatais em processo de desestatização, acolhendo a proposta instrutória na forma de "ciência". 
No tocante ao contrato celebrado em decorrência do certame em tela, vale registrar que o contrato foi assinado em 30/4/2021, sendo que os serviços teriam sido logo iniciados, de modo a viabilizar os prazos para publicação das demonstrações financeiras intermediárias relativas ao primeiro trimestre de 2021. Segundo a estatal, foi entregue, de acordo com a previsão contratual, "Produto 2.1.2.1 - Revisão limitada das Demonstrações Financeiras Intermediárias Trimestrais, relativos à data-base 31/03/2021". O Serpro assevera, ainda, que da prestação do serviço mencionado, decorreu melhoria significativa na aplicação de normativos contábeis, sendo que a atuação da auditoria contratada teria permitido aprimoramento da política contábil de reconhecimento das perdas estimadas em créditos de liquidação duvidosa, garantindo maior nível de compliance ao regramento da norma CPC 48 (emitida pelo Comitê de Pronunciamentos Contábeis) .
Após consideração dos argumentos trazidos pelo Serpro sobre a "construção participativa de deliberações", e ante os potenciais prejuízos à estatal e ao andamento do PND em virtude de possível reconhecimento da nulidade do contrato em tela, acolho a proposta da Selog no sentido de se determinar a não prorrogação do atual contrato - que tem vigência inicial de doze meses contados a partir de 30/4/2021 (peça 17, p. 14, cláusula décima) -, por considerar que a realização de nova contratação, que sucederia a extinção a termo da presente avença, seria a medida mais consentânea ao interesse público.
Como cediço, a jurisprudência desta Casa tem permitido (a exemplo dos Acórdãos 2.789/2013 e 3.361/2015, ambos do Plenário, respectivamente relatados pelos Ministro Benjamin Zymler e Ministro-Substituto Weder de Oliveira) , em caráter excepcional, a continuidade da execução contratual, mesmo diante de vícios no certame licitatório seminal, em razão da prevalência do interesse público. Nesse sentido, a preservação da execução do contrato até 30/4/2022 permitiria a realização de nova contratação pelo Serpro em tempo hábil, ao tempo em que viabiliza a não perpetuação da avença decorrente de certame viciado, alinhando-se ao interesse público. 
Por fim, a unidade técnica propõe a expedição de "ciência" à estatal, tendo em vista que o item 8.1, alínea b.2.5 do edital, exige "Atestado, declaração ou outro documento idôneo, emitido por pessoa jurídica para os quais a licitante prestou serviço que comprove o atendimento a cada um dos subitens abaixo", a saber (peça 5, p. 10) :
"b.2.5.1) Experiência na prestação dos serviços descritos nas especificações do objeto da contratação e respectivas entregas, para o mínimo de 5 (cinco) empresas públicas ou privadas com ativo total e/ou receita bruta anual superior a R$ 3,0 bilhões; 
b.2.5.2) Prestação dos serviços descritos nas especificações do objeto da contratação à empresas (sic) patrocinadoras de Entidade Fechada de Previdência Complementar (EFPC) nos últimos 2 (dois) anos;
 b.2.5.3) Prestação dos serviços descritos nas especificações do objeto da contratação à empresas (sic) que participaram de processo de oferta pública de ações sob assessoramento técnico do BNDES ou que figuram e/ou figuraram no Programa Nacional de Desestatização (PND) "  (g.n.) 
A este respeito, a unidade instrutiva limita-se a registrar que tal exigência não seria indispensável à garantia do cumprimento das obrigações, considerando que não tem o condão de aferir a qualificação técnica do licitante, em afronta ao art. 37, inciso XXI, da Constituição Federal (peça 55, p. 12, item 66) .
Com as devidas vênias, deixo de acolher a referida "ciência". Se, por um lado, a receita bruta mencionada é próxima daquela que tem sido auferida pelo Serpro nos últimos anos (R$ 2.736.517,00 em 2020, e R$ 2.859.075,00 em 2019[endnoteRef:2]) e de seu ativo total (R$ 4.210.534,00 em 2020, e R$ 3.685.986,00 em 2019) , a estatal é patrocinadora de Entidade Fechada de Previdência Complementar (EFPC) e encontra-se em processo de desestatização, por outro lado, haveria que se avaliar a razoabilidade do mínimo de cinco empresas (b.2.5.1) e de dois anos (b.2.5.2) para se assegurar o cumprimento das obrigações. De toda forma, reputo que o tema requer análise mais aprofundada, sendo que tal apontamento não teria sido objeto de oitiva da estatal. Assim, considero que seria contraproducente ao bom andamento da marcha processual a realização de nova etapa saneadora para tratar especificamente da questão. [2: i https://www.transparencia.serpro.gov.br/acesso-a-informacao/contas-anuais/2020/1_2020v20210326_publicacao_demonstracoesfinanceiras_e_notaexplicativa_encerramentoexercicio.pdf ] 
	Ante o exposto, manifesto-me por que o Tribunal aprove o Acórdão que ora submeto à deliberação deste Colegiado.
TCU, Sala das Sessões, em 17 de novembro de 2021.
AUGUSTO SHERMAN CAVALCANTI 
Relator